【裁判字號】    97,家上,124
【裁判日期】    980414
【裁判案由】    離婚等
【裁判全文】
臺灣高等法院臺南分院民事判決  97年度家上字第124號
上  訴  人  乙○○
訴訟代理人  楊瓊雅  律師
被  上訴人  甲  ○
訴訟代理人  黃銘煌  律師
複  代理人  黃淑雅  律師
上列當事人間因請求離婚等事件，上訴人對於中華民國97年10月
31日臺灣嘉義地方法院第一審判決（97年度婚字第347號）提起
上訴，本院於98年3月31日言詞辯論終結，判決如下：
    主  文
原判決（確定部分除外）關於兩造所生未成年子女丙○○權利義
務之行使或負擔部分，及上訴人與之會面交往之期間、方式暨訴
訟費用之裁判均廢棄。
前開廢棄部分，對於兩造所生未成年子女丙○○（民國○○年
○○月○○日生，身分證統一編號：Ｚ000000000號）權利
義務之行使或負擔，由上訴人與被上訴人共同任之。
上訴人其餘上訴駁回。
第一、二審訴訟費用（確定部分除外）由上訴人負擔二分之一，
餘由被上訴人負擔。
    事  實  及  理  由
壹、程序部分：
    按「當事人不得提出新攻擊或防禦方法。但有下列情形之一
    者，不在此限………二、事實發生於第一審法院言詞辯論終
    結後者。」，民事訴訟法第447條第1項第2款定有明文。本
    件被上訴人於本院主張上訴人因涉嫌肇事逃逸之公共危險罪
    經判處有期徒刑6個月且該判決業已確定，且此事實乃發生
    於本件原審判決後，足為民法第1052條第2項之難以維持婚
    姻之重大事由。經查，上訴人因公共危險罪被判處有期徒刑
    6個月，此有原審97年度嘉交簡字第911號刑事判決可證，係
    發生於原審言詞辯論終結後，依前開說明，應許被上訴人提
    出該新攻擊方法。
貳、實體部分：
一、被上訴人主張：
  (一)起訴時主張：
  1.兩造於民國（下同）92年2月28日結婚，婚後雙方約定來台
    ，並以被上訴人在臺灣之住所為夫妻共同之住所。婚後育有
    未成年長男丙○○。兩造結婚5年以來，上訴人均無工作，
    且上訴人酗酒成性，常於酒後以三字經辱罵被上訴人或對被
    上訴人暴力相向，使被上訴人深感痛苦，於97年5月11日上
    午6時許，雙方發生爭吵，上訴人摔壞被上訴人手機後，當
    日晚上即外出喝酒。翌日上午6時許，上訴人酒後返家後，
    得知被上訴人向警察局報案並聲請保護令，又以「三字經」
    、「五字經」辱罵被上訴人，並將年幼之子丙○○抱起丟往
    房間床上，致其左眼角有輕微瘀青受傷，被上訴人為免傷害
    情形再度發生，乃向原審聲請保護令，並獲核發在案。而上
    訴人雖曾承諾不再酗酒，然卻未見改善，且有變本加厲之情
    形；又上訴人甚至於被上訴人聲請保護令後，至被上訴人朋
    友處謾罵被上訴人，要求被上訴人朋友不要幫助被上訴人。
    是該上訴人所為顯係對被上訴人不堪同居之虐待，兩造之婚
    姻關係顯已無法維持，爰依民法第1052條第1項第3款、第2
    項規定訴請離婚。
  2.關於兩造所生子女親權行使部分：兩造所生之子丙○○現年
    剛滿4歲，為未成年人，原本被上訴人與孩子及上訴人同住
    於上訴人住所，然於97年5月12日，因上訴人傷害該子丙○
    ○後，被上訴人即偕子離開該住所，現今由被上訴人照顧。
    然兩造之子於出生後，日常生活皆由被上訴人照顧丙○○，
    不僅可給予丙○○充分的關懷與愛護，基於未成年子女最大
    利益之考量，對於丙○○之行使或負擔，請求判准交由被上
    訴人任之為宜。又兩造結婚5年來，上訴人未承擔對家人照
    顧，反而長期對被上訴人辱罵、毆打、羞辱，也曾酒後不顧
    被上訴人之意願，強迫履行夫妻之義務，造成被上訴人精神
    上莫大痛苦；上訴人亦曾在95年2月份在被上訴人父母前簽
    下約定承諾離婚賠償被上訴人人民幣10萬元，以新台幣（下
    同）折算上訴人當時承諾之賠償金額大約為50萬元，爰依民
    法第1056條規定，請判准上訴人給付被上訴人50萬元之慰撫
    金。
  3.對上訴人抗辯所為之陳述：
  (1)上訴人雖辯稱其有工作，然於兩造結婚開始，上訴人即無工
    作，平日家中生活尚需仰賴上訴人母親給予部分金錢補貼，
    上訴人根本自始即未盡夫妻間扶養義務；而上訴人於被上訴
    人提出離婚訴訟後，方到庭辯稱其現有工作，然上訴人本性
    未變，縱使現有工作，亦難保其能長久穩定，況經濟非被上
    訴人提起本件訴訟之最主要原因，故上訴人現有工作並無法
    改變兩造婚姻裂痕已存在且無法彌補之事實。另上訴人酗酒
    習慣早於兩造結婚以來即已存在，兩造婚姻期間，歷經被上
    訴人、上訴人家人勸改，上訴人亦曾到大陸向被上訴人父母
    下跪表示悔改，然上訴人均無法真正戒除酗酒惡習，而上訴
    人於酗酒後，屢屢對被上訴人大聲辱罵或在深夜將被上訴人
    趕出家門，甚至在酒後還欲對其父親毆打。
  (2)92年8月5日上訴人因不高興被上訴人詢問其朋友與上訴人在
    何處，於酒後開車自撞自家騎樓下，由被上訴人經營之泡沫
    紅茶攤。又於94年間酒後與上訴人父親爭吵，欲毆打上訴人
    之父親，被上訴人報警處理，嗣為上訴人得知，在半夜3、4
    點將被上訴人趕出家門，遺棄不顧。再於97年間故意摔壞被
    上訴人錄有上訴人辱罵及酒後摔酒瓶證據之手機，凡此種種
    ，已讓被上訴人無法再相信上訴人可提供婚姻基礎所需之信
    任感與安全感。
  (3)上訴人父親雖出庭作證，然其父親基於保護上訴人立場或希
    望兩造能維持婚姻，甚或懼怕上訴人會對其不利，被上訴人
    無從得知，惟上訴人父親所述完全非事實。
  (二)於本院補稱：
  1.上訴人於本案繫屬中，因刑事肇事逃逸案件遭判處有期徒刑
    6個月且該判決業已確定，查上訴人因肇事逃逸被判處有期
    徒刑6個月確定之事實乃發生於本件原審判決後，被上訴人
    於原審無法提出，是程序上依民事訴訟法第447條第1項規定
    ，被上訴人追加提出此為離婚事由為合法，爰追加主張該事
    實。
  2.被上訴人與上訴人間之婚姻已無回復之可能，原審判決就此
    所為認定並無違誤：
  (1)上訴人雖於上訴理由中辯稱未達酗酒程度，且已有進行戒酒
    計畫。惟上訴人至今仍持續酗酒，其辯稱幾乎滴酒不沾云云
    ，完全與事實不符。此有上訴人買酒之發票影本、及兩造未
    成年子女丙○○可證，未成年子女回家探望上訴人時，仍見
    上訴人在家喝酒，並非如上訴人所稱其已進行戒酒計畫。
  (2)查上訴人辯稱其未曾動手毆打被上訴人云云。惟查，就上訴
    人曾有家暴之事實，業經原審核發97年度家護字第272號民
    事通常保護令、97年度家護聲字第40號變更保護令裁定，且
    該等裁定均已確定，上訴人辯稱其未有家暴之事實，亦不足
    採。
  (3)本件上訴人犯肇事逃逸案件，經判處有期徒刑6個月確定在
    案，該罪應屬不名譽之罪，加上上訴人有酗酒、酒後鬧事、
    甚至酒後駕車之事實，已足以破壞兩造婚姻共同生活，對被
    上訴人自得認其與所謂難以維持婚姻之重大事由相當，且此
    重大事由乃可歸責上訴人一方，亦堪認定。
  3.對兩造未成年子女丙○○權利義務行使與負擔，由被上訴人
    任之並無不當：
    查上訴人並無工作，其並無足夠之經濟能力可以供應兩造未
    成年子女丙○○之生活及教育費用自明，且上訴人有酗酒惡
    習、家暴紀錄，其顯然無法給予未成年子女丙○○足夠之言
    教與身教；反觀被上訴人有適當之教育背景，亦有工作可以
    給予未成年子女丙○○安全無虞之生活，可見被上訴人絕對
    有足夠能力可以擔任未成年子女權利義務行使與負擔之責。
  4.就原審判決主文附表，上訴人與未成年子女丙○○會面、交
    往之時間方式及應遵守之事項第一點：「(一)被告得於每月第
    2、4周之星期六上午9時至原告住所探視丙○○，…」，基
    於被上訴人人身安全之考量，請求將其改為「(一)上訴人得於
    每月第2、4周之星期六上午9時至嘉義市○區○○派出所探
    視丙○○，…」。
  (三)並聲明：
  1.上訴駁回。
  2.請求將原審判決主文附表，上訴人與未成年子女丙○○會面
    、交往之時間、方式及應遵守之事項，第一點：「(一)被告得
    於每月第2、4周之星期六上午9時至原告住所探視丙○○，
    …」，改為「(一)上訴人得於每月第2、4周之星期六上午9時
    至嘉義市○區○○派出所探視丙○○，…」。
  3.第二審訴訟費用由上訴人負擔。
二、上訴人則提出如下之抗辯：
  (一)上訴人不同意離婚。因上訴人工作性質為直銷及保險，所以
    要喝酒，婚後從未打過被上訴人及辱罵被上訴人三字經，保
    護令的部分上訴人未抗告，也後悔所為知道自己不應該，被
    上訴人現在不讓上訴人看小孩；上訴人都有寄錢給被上訴人
    ，但被上訴人也不拿上訴人的錢，上訴人也有幫忙照顧小孩
    ，是因為上訴人逼被上訴人及小孩回來生活，小孩才會哭。
    上訴人不可能給付被上訴人50萬元之慰撫金。關於公共危險
    罪部分，上訴人當時雖有喝酒，但係因為不小心才發生車禍
    ，與喝酒無關。並提出丙○○護照影本、存摺影本、薪資證
    明及匯款單影本等為證，及請求訊問證人丁○○。
  (二)於本院補稱：
  1.本件兩造間並無「難以維持婚姻之重大事由」存在，上訴人
    不同意離婚：
  (1)兩造係因被上訴人聲請民事通常保護令，而必須遠離被上訴
    人與未成年子女丙○○住居所、學校、被上訴人工作場所10
    0公尺，才自97年5月12日起造成暫時分居之狀態，然夫妻偶
    有爭執亦在所難免，尚難以此即認兩造之情感全無挽回餘地
    ，故上開通常保護令或延長保護令時間之裁定不能作為本件
    離婚之事由。
  (2)原審諭知兩造就其等婚姻問題進行商談，上訴人並非於開庭
    中有互指對方不是之處，而是被上訴人較會言語表達，基於
    溝通之心態，上訴人希望把事情解釋清楚，彼此能互相體諒
    ，並無指責對方不是，並未達兩造婚姻所賴以維持之誠摯互
    信、相互扶持等基礎已蕩然無存，上訴人自保護令核發後即
    開始戒酒，現在幾乎滴酒不沾，對被上訴人並未構成不堪同
    居之虐待，雖原審曾核發民事保護令，但其事由仍屬雙方偶
    因細故爭吵，並未達難以維持婚姻之「重大事由」，尚不構
    成裁判離婚之事由。
  (3)被上訴人主張經常遭上訴人即被告毆打、辱罵云云並不實在
    ，亦無實證，證人即上訴人父親丁○○於原審證稱：「（問
    ：平常與兩造同住？）是的，我沒聽到我兒子罵媳婦「三字
    經」，也沒看到他會打媳婦，但是他有時候會喝酒，沒有天
    天喝。」等語，俱屬事實，雖證人係上訴人之父親，並未偏
    頗上訴人，被上訴人於原審所提97年8月31日、97年10月13
    日親筆書寫文件及聲明亦未無「經常遭上訴人毆打」之隻字
    片語，顯然上訴人乙○○稱從未毆打過被上訴人為真實，原
    審遽以「…參以原告所主張之前揭事實，業據其提出本院97
    年度家護字第272號民事通常保護令影本、97年度家護聲字
    第40號變更保護令裁定影本各l份為證，並經本院依職權調
    閱上開民事通常保護令卷宗查核無訛。」為由認被上訴人之
    主張為真實，上訴人所辯尚難有據，顯不可採…云云，顯有
    違誤，上開保護令內容係被上訴人片面之指述，並無醫院開
    具驗傷單，僅提出未成年子女丙○○眼角受傷照片為憑，未
    成年子女丙○○眼角所受輕微傷害是不小心造成，並非遭上

    訴人毆打所致。
  (4)被上訴人所提出之統一發票影本，並非上訴人購買酒類飲用
    之發票：
    上訴人以往飲酒，大部分是「高梁」，被上訴人均知悉，細
    觀被上訴人所提出之統一發票影本，大都為易開罐之啤酒，
    並非上訴人飲用，被上訴人於原審亦稱上訴人父親丁○○幾
    乎每天都會喝酒，被上訴人所提之統一發票影本大部分是上
    訴人父親所飲用，且每次所購買酒類數量不多，時間亦有所
    間隔，豈能以上開發票遽認定上訴人達酗酒之程度？
  2.退萬步言，倘本院仍認本件構成裁判離婚之要件時，關於未
    成年子女丙○○權利義務之行使或負擔，不宜由被上訴人單
    獨任之，因倘未成年子女丙○○權利義務行使或負擔由被上
    訴人任之，恐被上訴人欠缺經濟及家人之資助，返回中國湖
    北居住不回臺灣，則將導致上訴人無法依原審判決附表所示
    時間及方式與未成年子女丙○○會面、交往，影響上訴人、
    未成年子女丙○○權利至鉅，故未成年子女丙○○權利義務
    行使與負擔應由上訴人與被上訴人雙方共同任之，較符合丙
    ○○最佳利益。
  (三)並聲明：
  1.原判決關於「准原告與被告離婚及對於兩造所生之未成年子
    女丙○○（○○年○○月○○日生、身分證統一編號：Ｚ000000000號
    ）權利義務之行使或負擔，由原告任之。」之裁判均廢棄。
  2.上開廢棄部分，被上訴人在第一審之訴均駁回。
  3.第一、二審訴訟費用由被上訴人負擔。
  （原審判准被上訴人與上訴人離婚，並就對於兩造所生未成年
  子女丙○○權利義務之行使或負擔，均命由被上訴人任之，上
  訴人則得依原判決附表所示會面交往方式及期間，探視未成年
  子女，而駁回被上訴人其餘之訴。上訴人就原審判准離婚部分
  及酌定未成年子女權利義務行使負擔之內容及方法一併聲明不
  服，提起上訴；另關於原判決駁回被上訴人請求上訴人給付慰
  撫金50萬元敗訴部分，未據被上訴人提起上訴已告確定，不在
  本院審理範圍內）
三、兩造不爭執之事項：
  (一)兩造係自由戀愛後於92年2月28日在中國湖北結婚，92年3月
    27日於臺灣結婚登記，被上訴人甲○92年5月18日來臺灣與
    上訴人同住在嘉義市○區○○里○○路○○號住處，婚後並
    育有一子丙○○（○○年○○月○○日生）。
  (二)被上訴人於97年5月12日由嘉義市警察局第二分局為被上訴
    人及未成年子女丙○○提出民事緊急保護令聲請書狀，經原
    審於97年6月18日以97年度家護字第272號核發民事通常保護
    令，於97年10月22日以97年度家護聲字第40號為變更保護令
    民事裁定在案。
  (三)因上開保護令關係，兩造目前分居中。
四、本院得心證之理由：
  (一)被上訴人主張兩造於92年2月28日結婚，婚後育有未成年之
    子丙○○（○○年○○月○○日生）之事實，業據提出戶籍謄本為證
    （見原審卷第7頁），且為上訴人所不爭執，堪信為真正。
    被上訴人又主張兩造結婚5年以來，上訴人酗酒成性，常於
    酒後以「三字經」辱罵被上訴人或對被上訴人暴力相向，使
    被上訴人深感痛苦，於97年5月12日上午6時許，並將年幼之
    子丙○○抱起丟往房間床上，致其左眼角有輕微瘀青受傷，
    被上訴人為免傷害情形再度發生，乃向原審聲請保護令，並
    獲核發在案。而上訴人雖曾承諾不再酗酒，然卻未見改善，
    且有變本加厲之情形。是核上訴人所為顯係對被上訴人不堪
    同居之虐待，兩造之婚姻關係顯已無法維持，爰依民法第10
    52條第1項第3款、第2項規定訴請離婚；兩造所生未成年子
    女丙○○之權利義務之行使及負擔，由被上訴人任之等語，
    惟為上訴人所否認，並以上述情詞置辯。是以本件兩造爭執
    之要點在於：(一)兩造間是否有民法第1052條第1項第3款、第
    2項規定有前項以外之重大事由，難以維持婚姻？(二)兩造未
    成年子女丙○○權利義務之行使及負擔應由何人任之為宜？
    茲分述如下。
  (二)按夫妻之一方受他方不堪同居之虐待者，得向法院請求離婚
    ，民法第1052條第1項第3款固定有明文，而所謂不堪同居之
    虐待，係指與以身體或精神上不可忍受之痛苦，致不堪繼續
    同居者而言，如非客觀的已達於此程度，不容夫妻之一方，
    以主觀之見解，任意請求與他方離婚；又維護人格尊嚴與確
    保人身安全，為我國憲法保障人民自由權利之基本理念；另
    增進夫妻情感之和諧，防止家庭暴力之發生，以保護婚姻制
    度，亦為社會大眾所期待；民法第1052條第1項第3款所稱「
    不堪同居之虐待」，應就具體事件，衡量夫妻之一方受他方
    虐待所受侵害之嚴重性，斟酌當事人之教育程度、社會地位
    及其他情事，是否已危及婚姻關係之維繫以為斷（大法官會
    議釋字第372號解釋、最高法院23年度上字第678號、34年度
    上字第3968號判例、90年度台上字第353號判決要旨參照）
    。被上訴人主張兩造結婚以後，上訴人酗酒成性，常於酒後
    以「三字經」辱罵被上訴人或對被上訴人暴力相向，並於97
    年5月12日上午6時許，並將未成年子女丙○○抱起丟往房間
    床上，致其左眼角有輕微瘀青受傷，因而被上訴人聲請保護
    令，經原審核發97年度家護字第272號民事通常保護令、97
    年度家護聲字第40號變更保護令裁定云云。經查，證人即上
    訴人之父親丁○○於原審到庭證稱：「（問：平常與兩造同
    住？）是的，我沒聽到我兒子罵媳婦「三字經」，也沒看到
    他會打媳婦，但是他有時候會喝酒，沒有天天喝。」等語（
    見原審卷第26頁），足見上訴人雖有喝酒之行為，此亦為上
    訴人所自承不諱，但並無法由此推論上訴人即常會有辱罵及
    毆打被上訴人之情形，且被上訴人對於上訴人常對其暴力相
    向之主張，固據其提出上開民事通常保護令為證，經本院依
    職權調閱上開民事通常保護令卷宗查核無訛。惟查，除上開
    民事通常保護令卷宗內有未成年子女丙○○眼角受傷及被上
    訴人靠近手肘處有紅腫之照片外，被上訴人並未另提出任何
    傷害結果之診斷證明書及其他證據以實其說，就此上訴人亦
    抗辯稱兩造係為照顧未成年子女而生爭執，致使未成年子女
    受傷等語（見本院卷第115頁），衡諸一般社會常情，夫妻
    共同生活，偶起勃谿，勢所難免，是兩造間雖有上開口角、
    衝突，惟尚難憑此逕認被上訴人受上訴人虐待已逾越夫妻通
    常所能忍受之程度，而有侵害人格尊嚴與人身安全之情形，
    且已危及婚姻關係之維繫，致客觀上已達不堪繼續同居之程
    度。綜上，本院審酌兩造間衝突處理之方式及程度，認為尚
    未達不堪同居虐待之情，是被上訴人依民法第1052條第1項
    第3款之規定請求判決離婚，不應准許。
  (三)次按民法第1052條第2項規定難以維持婚姻之重大事由，係
    抽象的、概括的離婚事由，此乃緣於74年修正民法親屬編時
    ，為因應實際需要，參酌各國立法例，導入破綻主義思想所
    增設。但其事由應由夫妻一方負責者，僅他方得請求離婚，
    是其所採者為消極破綻主義精神，而非積極破綻主義。關於
    「難以維持婚姻之重大事由」，其判斷之標準為婚姻是否已
    生破綻而無回復之希望。而婚姻是否已生破綻無回復之希望
    ，則應依客觀之標準，即難以維持婚姻之事實，是否已達於
    倘處於同一境況，任何人均將喪失維持婚姻意欲之程度而定
    。至於同條項但書所規定「難以維持婚姻之重大事由應由夫
    妻之一方負責者，僅他方得請求離婚」，乃因如肯定有責配
    偶之離婚請求，無異承認恣意離婚，破壞婚姻秩序，且有背
    於道義，尤其違反自己清白之法理，有欠公允，同時亦與國
    民之法感情及倫理觀念不合，因而採消極破綻主義。倘該重
    大事由，夫妻雙方均須負責時，應比較衡量雙方之有責程度
    ，僅責任較輕之一方得向責任較重之他方請求離婚，如有責
    程度相同時，雙方均得請求離婚，始屬公允，是責任較重之
    一方應不得向責任較輕之他方請求離婚（最高法院94年度台
    上字第115號判決要旨參照）。經查，兩造因上開保護令而
    目前分居中之事實，為兩造所不爭執，然夫妻偶有爭執亦在
    所難免，尚難以此即認兩造之情感全無挽回餘地。原審乃諭
    知兩造就其等婚姻問題進行商談，然兩造不惟未就其等之婚
    姻問題有所協談，甚且上訴人雖稱不願離婚云云，惟在法庭
    上，祇見兩造互指對方之不是，可知兩造已疏於婚姻關係之
    經營與溝通，復因夫妻相互間複雜微妙作用所生之破碇，未
    細心體察維護而令其每況愈下，自分居後，不僅無實質婚姻
    關係應有之互動與溝通，亦未見謀求改善及挽回婚姻之企圖
    與方式，堪認兩造均無再共同生活之意願，難期能再建立和
    諧美滿幸福之家庭。又參諸被上訴人離婚之意甚堅，是實難
    期待兩造日後仍能共營夫妻生活而不心存芥蒂，足認兩造對
    於夫妻情份毫無尊重及愛惜之意，感情破裂難以癒合，益證
    兩造主觀上不願再繼續婚姻關係，已喪失改善婚姻關係之意
    願。依上開說明，兩造間有重大事由致婚姻已生破綻而難以
    維持，且其事由應由兩造負責，經比較衡量後，兩造之過失
    程度相當，均得訴請離婚，以符公允。是被上訴人依民法第
    1052條第2項規定請求離婚，為有理由，應予准許。
  (四)關於兩造離婚後，關於未成年之子女丙○○權利義務之行使
    或負擔應由何人任之為宜：
  1.查兩造所生之未成年子女丙○○，現年紀為4歲，係未成年
    人，有戶籍資料附於原審卷可憑（見原審卷第7頁），且本
    件兩造經判准離婚，對於兩造所生未成年之子女之權利義務
    之行使或負擔，未能達成協議，本院自應依被上訴人之附帶
    請求酌定之。按夫妻離婚者，對於未成年子女權利義務之行
    使或負擔，依協議由一方或雙方共同任之。未為協議或協議
    不成者，法院得依夫妻之一方、主管機關、社會福利機構或
    其他利害關係人之請求或依職權酌定之。法院為前項裁判時
    ，應依子女之最佳利益，審酌一切情狀，尤應注意下列事項
    ：(一)子女之年齡、性別、人數及健康情形。(二)子女之意願及
    人格發展之需要。(三)父母之年齡、職業、品行、健康情形、
    經濟能力及生活狀況。(四)父母保護教養子女之意願及態度。
    (五)父母子女間或未成年子女間與其他共同生活之人間之感情
    狀況，民法第1055條第1項、第1055條之1分別定有明文。
  2.經原審囑託嘉義市政府委託財團法人台灣兒童暨家庭扶助基
    金會嘉義分事務所，就兩造所生未成年子女權利義務之行使
    負擔由何人任之為宜，為訪視調查報告，經該基金會97年10
    月17日台童嘉扶市監字第970158號函函覆略以：「案主（即
    被上訴人）自攜案子（即丙○○）離家後，為躲避案夫（即
    上訴人）跟蹤與騷擾，前後共搬遷3次，案主目前與人分租
    一雅房，居住迄今約3個月，可與其他房客共用客廳、廚房
    等設施，月租5,000元；案夫家為三樓透天厝，屬案公公所
    有，整體而言，案夫家屋齡久遠，空間略顯狹窄，但環境尚
    乾淨整潔。案主認為案夫已無改變之可能，且過往家暴經驗
    亦造成案主相當程度之創傷，故案主明確表達離婚之意願；
    而案子自出生即由案主親自照顧，如將案子交給案夫，擔心
    案夫之行為會傷害孩子，而案公婆年事已高，亦無力協助照
    顧，故案主表達爭取案子監護權之意願。案夫認為案主因尚
    未取得國籍，才欲爭取案子監護權，如此方可留在臺灣工作
    ，以此狀況應無法提供案子完善之照顧，且案夫擔心如案主
    取得案子監護權，日後如將案子攜回中國，則案夫與親友將
    無法與案子見面，故案夫如無法取得案子監護權，則希望與
    案主共同監護案子，案夫亦同意協助負擔案子生活開銷。案
    主一家住湖北，於97年初才返台，故最近無返家探親計畫，
    多以電話關心娘家狀況；案公婆對案夫協助多，鼓勵案夫爭
    取案子監護權，並表示願意協助照顧之意。案主上班時間會
    將案子託由經營托育中心之房東照顧，下班或放假時間則陪
    伴案子；案主對案子有耐性，多以溝通代替責罵，並大量讚
    美案子，以提升自我肯定能力。案子為案主生活重心，案主
    亦表示當初會再來臺灣，即是因擔心案子無法獲得妥善之照
    顧，故相當擔心失去案子監護權；案夫因保護令關係無法長
    時間與案子相處，然案主不忍心切斷案夫與案子之聯繫，仍
    會利用假日帶案子回夫家，讓案子陪伴案夫與案公婆；案夫
    自認工作彈性，陪伴照顧案子時間較多，又有親友可協助，
    可提供案子較完善之照顧；案夫本安排案子上公立幼稚園，
    亦完成繳費，未料案主將案子帶走後，因案子不願上學，案
    主亦順其意，對此案夫擔心案子學習會落後他人，亦認為案
    主不重視案子教育問題。案主因之前家暴經驗，相當害怕面
    對案夫，故不希望與案夫見面，如案夫欲與案子見面，則案
    主希望法院裁定第三地點，以保護案主母子安全。案夫無離
    婚意願，如案主堅持，則日後歡迎案主隨時返家探視關心案
    子。案主認為案夫帶給其相當程度之壓力與困擾，實無法維
    持此段婚姻，明確表達離婚意願。案主目前有穩定工作收入
    ，且用心照顧教育案子，而案子對其亦相當依賴，故案主明
    確表達爭取案子監護權之意願；案夫希望案主能改變心意，
    返家團圓，如案主堅持離婚，則案夫明確表達爭取案子監護
    權，如不能，為避免案主日後將案子帶回中國，斷絕與案夫
    之聯繫，案夫希望與案主共同監護案子，案夫亦願意協助負
    擔案子生活教育費用。」等語（見原審卷第31-34頁）。
  3.綜上考量，本院認為兩造均表示願意保護教養未成年子女丙
    ○○，被上訴人為大專畢業，現從事賣水餃之小本生意；而
    上訴人亦為大專畢業，目前從事融資工作，每月薪資3萬元
    至4萬元，名下並無任何財產，此業經兩造於98年3月31日本
    院審理中陳述明確（見本院卷第166-167頁），並有上訴人
    96年稅務電子閘門財產所得調件明細表1份在卷可參（見原
    審97年度家護聲字第40號卷第6頁），顯示兩造皆正值壯年
    ，有相當之工作能力，且上訴人之經濟能力優於被上訴人，
    若有上訴人持續給付扶養費，當能使未成年子女丙○○獲得
    更佳之成長環境。再者，丙○○尚為幼小，不論身心之成長
    ，均須父母親在旁陪伴與輔導協助。故本院綜合未成年子女
    之成長情況、照顧環境之穩定性、親子互動關係及兩造之經
    濟狀況、親職功能等情事予以評估，認由被上訴人或上訴人
    之一方單獨行使未成年子女之親權皆屬不宜，為促進未成年
    子女丙○○之身心健全發展，使其同時感受父母之關愛與照
    顧，並讓兩造能共同參與未成年子女之成長過程，審慎決定
    子女親權行使之事宜，認未成年子女丙○○權利義務之行使
    或負擔，應由兩造共同任之，始符未成年子女之最佳利益，
    期使兩造所生之未成年子女丙○○能同時享有父母親之關愛
    及物資、經濟、精神上之幫助順利成長。
五、綜上所述，被上訴人依民法第1052條第2項規定，訴請准許
    兩造離婚部分，為有理由，應予准許。原判決對於兩造所生
    之未成年子女丙○○之權利義務之行使或負擔，酌定由被上
    訴人任之部分，尚有未洽。上訴人上訴意旨指摘原判決此部
    分不當，求予廢棄，為有理由，應由本院改判如主文第二項
    所示。至原審為准許兩造離婚之判決，經核並無違誤。上訴
    人上訴意旨指摘原判決此部分不當，求予廢棄改判，非有理
    由，其上訴即應予駁回。
六、本件為判決基礎之事證已臻明確，兩造其餘攻擊防禦及立證
    方法，核於判決結果不生影響，毋庸一一審究論述，附此敘
    明。
七、據上論結，本件上訴為一部有理由，一部無理由，依民事訴
    訟法第449條第1項、450條、第79條，判決如主文。
中    華    民    國    98    年    4    月    14    日
                  民事第四庭   審判長法  官  王惠一
                                     法  官  王浦傑
                                     法  官  蘇重信
上為正本係照原本作成。
如對本判決上訴，須於判決送達後20日內向本院提出上訴狀，未
表明上訴理由者，應於上訴後20日內，向本院提出理由書（須附
繕本）。依法須繳納裁判費並應委任律師為訴訟代理人，始得上
訴。
中    華    民    國    98    年    4     月    14    日
                                     書記官  陳嘉琍
【附記】
民事訴訟法第466條之1：
(1)對於第二審判決上訴，上訴人應委任律師為訴訟代理人。但上
  訴人或其法定代理人具有律師資格者，不在此限。
(2)上訴人之配偶、三親等內之血親、二親等內之姻親，或上訴人
  為法人、中央或地方機關時，其所屬專任人員具有律師資格並
  經法院認為適當者，亦得為第三審訴訟代理人。
民事訴訟法第466條之2：
  上訴人無資力委任訴訟代理人者，得依訴訟救助之規定，聲請
  第三審法院為之選任律師為其訴訟代理人。


司法院資訊處製作；財團法人民間司法改革基金會備份。
